【裁判字號】    90,台上,2326
【裁判日期】    900419
【裁判案由】    偽造文書
【裁判全文】
最高法院刑事判決                                九十年度台上字第二三二六號
    上  訴  人  台灣高等法院高雄分院檢察署檢察官
    被      告  甲○○○即劉.
右上訴人因被告偽造文書案件，不服台灣高等法院高雄分院中華民國八十八年二月二
十五日第二審判決（八十八年度上訴字第六一號，起訴案號：台灣高雄地方法院檢察
署八十七年度偵字第一三四○號），提起上訴，本院判決如左：
    主  文
原判決撤銷，發回台灣高等法院高雄分院。
    理  由
本件原判決以檢察官公訴意旨略稱：被告甲○○○（民國八十八年八月二十三日起改
名劉王冠筑）前係國泰人壽保險股份有限公司（下稱國泰公司）僱用之職員，任職期
間，因經手客戶保費、解約金及保單之工作，認有機可乘，竟意圖為自己不法之所有
，基於概括之犯意，自八十三年底起至八十五年初止，連續多次將該公司保戶黃清嬌
等七人交付其轉交公司之保費，及該公司交付其轉交保戶李明章等三人之年金、解約
金及滿期金計新台幣（下同）四十一萬四千七百四十六元侵吞入己，並偽以該公司保
戶李秀梅等三十三人之名義，向國泰公司辦理保單質押貸款，前後共向國泰公司詐借
二百七十五萬七千元，經國泰公司代表人范光煌訴請偵辦，認被告涉有刑法第三百三
十六條第二項及同法第二百十條、第三百三十九條第一項之罪嫌。經審理結果認被告
先前向檢察官自首於八十三年二月間至八十四年十二月間所犯擔任互助會之會首，冒
會員名義標會，詐得會款，係犯刑法第二百十六條、第二百十條之行使偽造私文書罪
及第三百三十九條第一項之詐欺取財罪，從一重依連續行使偽造私文書罪論處，業經
台灣高雄地方法院判處罪刑確定在案，而本件被告八十四年十一月間多次將國泰公司
保戶黃清嬌等人交付其轉交公司之保費侵占，係犯刑法第三百三十六條第二項業務侵
占罪；另於同年八月七日至八十五年一月二十二日間，將該公司交付其轉交保戶李明
章等人之年金、解約金及滿期金侵吞，並冒用客戶名義偽造客戶領取年金、解約金及
滿期金之收據回條，係犯同法第三百三十六條第二項業務侵占罪、第二百十六條、第
二百十條之行使偽造私文書罪；又八十三年七月二十日起至八十四年十月間，偽以該
公司保戶李秀梅等人之名義，向國泰公司辦理保單質押貸款，係犯刑法第二百十六條
、第二百十條之行使偽造私文書罪、第三百三十九條第一項之罪嫌。被告多次業務侵
占、行使偽造私文書、詐欺取財犯行，時間緊接，犯罪構成要件相同，顯各係基於概
括犯意為之，均構成連續犯，各應以一罪論；而所犯連續業務侵占罪、連續行使偽造
私文書罪、連續詐欺取財罪有方法結果之牽連關係，應從一重以連續行使偽造私文書
罪處斷，又以本件與前案確定判決之犯罪情節觀之，其中詐欺取財罪部分犯罪時間重
疊，況由被告上揭自首之書信中所載，係因房地產低迷，被告入不敷出，於是在互助
會上起意冒標，在公司部分則將所保管客戶之保單，冒用客戶名義借貸，顯見係基於
概括犯意為之，從而本件公訴人起訴詐欺取財部分與前案確定判決之詐欺取財部分，
亦有連續犯關係，屬於裁判上之一罪。被告連續詐欺取財罪之一部，既經判決確定，
不得再提起本訴，因而撤銷第一審之科刑判決，改判諭知免訴，固非無見。
惟查(一)、刑法第五十五條所稱之牽連犯，必須兩個以上之行為有方法與結果之關係者
，始足構成；亦即行為人意念中，祇欲犯某罪，而其實施犯罪之方法，或其實施犯罪
之結果，觸犯行為人目的行為以外之其他罪名而言。至有無方法或結果行為與目的行
為之牽連關係存在，並應參酌行為時客觀的事實以為決定，即在客觀上認其方法或結
果行為，與犯罪之目的行為間，有不可分離之直接密切關係，始克成立。本件依檢察
官起訴書所載，認被告將國泰公司保戶黃清嬌等人交付其轉交公司之保費及該公司交
付其轉交保戶李明章等人之年金等款項侵吞，係犯同法第三百三十六條第二項業務侵
占罪與另犯偽造保戶李秀梅等人名義之文書辦理質押借款而詐取款項部分，犯意各別
，行為不同，應分論併罰。原判決雖認被告所犯連續業務侵占罪、連續行使偽造私文
書罪、連續詐欺取財罪間有方法結果之牽連關係，應從一重以連續行使偽造私文書罪
處斷。然對於其主觀或行為客觀事實上如何有方法結果之牽連關係，未置一詞說明其
理由，難謂無判決不備理由之欠洽。(二)、刑法第五十六條規定之連續犯，係指行為人
基於概括犯意，連續數行為，觸犯犯罪構成要件相同之罪名者而言。而所謂「概括犯
意」，必須其多次行為自始均在一個預定犯罪計畫以內，出於主觀上始終同一犯意之
進行，若中途另有新犯意發生，縱所犯仍為同一罪名，究非連續其初發之犯罪意思，
即不能成立連續犯。被告在前案係利用互助會之機會冒標詐財，在本件係利用其在保
險公司之業務上機會侵占冒貸詐財，二者所利用之機會不同，能否認其在起冒標互助
會之際，即預有將來利用在保險公司之機會連續偽造文書冒貸侵占保險金之概括犯意
？原審未詳予研求，遽行判決，亦有可議。檢察官上訴意旨，指摘原判決不當，為有
理由，應予撤銷發回更審。
據上論結，應依刑事訴訟法第三百九十七條、第四百零一條，判決如主文。
中      華      民      國     九十     年      四      月     十九     日
                              最高法院刑事第三庭
                                  審判長法官  陳  錫  奎
                                        法官  劉  敬  一
                                        法官  洪  清  江
                                        法官  李  伯  道
                                        法官  呂  丹  玉
      右正本證明與原本無異
                                              書  記  官
中      華      民      國     九十     年      四      月    二十五    日


司法院資訊處製作；財團法人民間司法改革基金會備份。
